【裁判字號】    98,上易,429
【裁判日期】    980827
【裁判案由】    侵占
【裁判全文】
臺灣高等法院高雄分院刑事判決         98年度上易字第429號
上  訴  人  臺灣高雄地方法院檢察署檢察官
上  訴  人
即  被  告  乙○○
選任辯護人  謝嘉順律師
上列上訴人因被告侵占案件，不服臺灣高雄地方法院98年度易字
第243 號中華民國98年5 月12日第一審判決（起訴案號：臺灣高
雄地方法院檢察署96年度偵續字第257 號），提起上訴，本院判
決如下：
     主  文
上訴駁回。
     事  實
一、乙○○與謝天發（已歿）為兄妹關係，謝天發於民國92年3
    月5 日交付乙○○保管新臺幣（下同）300 萬元，委託乙○○於謝天發死後，將該款項用以處理身後之事，及給予謝天
    發之子女甲○○兄妹供生活及就學等花費所需。惟乙○○於
    收受上開款項後，僅於93年1 月5 日謝天發過世後，以該款
    項支付謝天發之喪事費用約20萬元，旋即意圖為自己不法之
    所有，將所餘款項約280 萬元侵占入己。迄95年8 、9 月間
    ，因甲○○向乙○○催討該款項未果，且取得謝天發之郵政
    存簿儲金簿及交付於乙○○之提款單影本後，始確定知悉乙○○侵占上開款項，並於95年12月15日告訴期間屆滿前，向
    臺灣高雄地方法院檢察署提出告訴，而查悉上情。
二、案經甲○○訴由臺灣高雄地方法院檢察署檢察官偵查起訴。
     理  由
壹、程序方面：
一、按刑事訴訟法第216 條第1 項規定，告訴乃論之罪，應自知
    悉犯人之時起，於6 個月內為之，所稱知悉，係指確知犯人
    之犯罪行為而言，如初意疑其有此犯行，而未得確實證據，
    及發見確實證據，始行告訴，則不得以告訴人前此之遲疑，
    未經申告，遂謂告訴為逾越法定期間，最高法院28年上字第
    919 號判例可資參考。查本件被告乙○○與告訴人謝延佑之
    父謝天發為兄妹關係，是被告與告訴人間為3 親等之血親，
    依刑法第338 條、第324 條第2 項規定須告訴乃論。告訴人
    甲○○主張迄95年8 、9 月間，因其向乙○○催討該款項未
    果，且取得謝天發之郵政存簿儲金簿及交付於乙○○之提款
    單影本後，始確定知悉乙○○侵占上開款項等情，已經提出
    郵政存簿儲金簿及提款單影本各1 份為證，被告及其辯護人
    就此部分亦無異議，揆之上開說明，告訴人於95年12月15日
    告訴期間屆滿前，向臺灣高雄地方法院檢察署提出告訴，尚
    在告訴期間內，其告訴為合法，先予說明。
二、按被告以外之人於審判外之言詞或書面陳述，除法律有規定
    者外，不得作為證據；又被告以外之人於審判外之陳述，雖
    不符刑事訴訟法第159 條之1 至第159 條之4 之規定，而經
    當事人於審判程序同意作為證據，法院審酌該言詞陳述或書
    面陳述作成時之情況，認為適當者，亦得為證據；當事人、
    代理人或辯護人於法院調查證據時，知有第159 條第1 項不
    得為證據之情形，而未於言詞辯論終結前聲明異議者，視為
    有前項之同意。刑事訴訟法第159 條第1 項、第159 條之5
    分別定有明文。經查，本判決所引用下列之各項證據資料，
    其屬於被告以外之人於審判外之言詞、書面陳述者，均據本
    院於調查證據程序逐一提示並告以要旨，檢察官、被告、辯
    護人均知該等證據為被告以外之人之審判外陳述，均未於言
    詞辯論終結前聲明異議，本院審酌上開證據作成時之情況，
    亦無不當取供等情形，認為以之作為本案之證據亦屬適當，
    依刑事訴訟法第159 條之5 規定，為有證據能力。
貳、實體方面：
一、訊據上訴人即被告乙○○矢口否認有何上揭犯行，辯稱：因
    被告父親生前即將土地過戶給伊兄弟，被告父親過世後，因
    無現金留存，被告哥哥謝天發說其分得之土地若有賣出，會
    將價金一部份分給被告姊妹們作為補償，被告和姊妹們遂拋
    棄繼承。但謝天發一直都未將土地售出，所以先將其退休金
    300 萬元交給被告保管，言明於其過世後將所剩之金額分給
    被告和姊妹們，且謝天發生前即因病花用其中150 萬元，而
    該筆錢原本即係謝天發留給被告和姊妹們，被告並無侵占之
    行為云云。
二、經查：
  (一)謝天發所有郵局帳號00000000000000號之帳戶，於92年3 月
    5 日經提領現金300 萬元，有郵政存簿儲金提款單1 紙（見
    偵查卷一第5 頁）、郵政存簿儲金簿影本（見偵查卷一第6
    至8 頁），及大樹九曲堂郵局客戶歷史交易清單1 份（見偵
    查卷一第32至42頁）在卷可稽，而提領人資料係登記被告乙○○本人，此亦有卷附現金存款或提款或換鈔逾150 萬元登
    記簿1 紙（見偵查卷一第30頁）可證，參以被告並不否認有
    為謝天發保管300 萬元之情，足認被告有自謝天發處取得原
    為謝天發所有之300 萬元。又謝天發於93年1 月5 日死亡，
    其繼承人應為其配偶謝涂秋香，及其子女甲○○、謝秀菁、
    謝延銘，有戶籍謄本1 份（見偵查卷一第9 至10頁）在卷可
    佐，故依法上開300 萬元為謝涂秋香、甲○○、謝秀菁、謝
    延銘公同共有之繼承財產。從而，被告於謝天發死亡後，明
    知未有繼續持有謝天發上開託其保管300 萬元之正當依據，
    其於支付謝天發喪葬費用約20萬元後，非但未將剩餘280 萬
    元返還謝天發之繼承人，反於謝天發之繼承人，即謝天發子
    女甲○○、謝秀菁、謝延銘以存證信函（見偵查卷一第4 頁
    ）請求返還後，仍拒不返還。而從被告主張該筆款項係歸其
    與其姊妹們所有，及不否認於取得謝天發之300 萬元後，分
    別以其與其女兒陳婉怡之名義，於92年3 月5 日在郵局辦理
    定期存款，將其中200 萬元存入被告之帳戶中，另外100 萬
    元存入陳婉怡之帳戶中（此部分尚有中華郵政股份有限公司
    鳳山郵局96年2 月2 日鳳營字第0960100222號函及所附被告
    與其女陳婉怡定期、存簿帳戶客戶歷史交易清單資料可證，
    見偵查卷一第35至42頁）觀之，可見被告就謝天發託其保管
    之300 萬元，主觀上已易持有之意思為所有之意思，實已該
    當意圖為自己或第三人不法之所有，而侵占自己持有他人之
    物之侵占行為。
  (二)又證人謝天進於偵查中具結證稱：乙○○係伊親妹妹，伊父
    親過世時將土地登記給伊和謝天發，伊不知道當時有約定姊
    妹沒有分到土地，所以賣土地之價金要分給姊妹之事等語明
    確，依上開證人之證述，並無被告所稱當初繼承其父財產時
    有約定另以現金補償之方案，否則，若被告父親確有與其子
    女約定土地分給兒子，將來賣土地之價金再分給女兒，何以
    被告兄長謝天進不知有此事？且謝天進又何以不需將其所分
    得之財產再分給被告等姐妹之理？另依證人即被告姊妹丙○○、丁○○○、戊○○○、己○○○於原審法院審理中具結
    之證述，雖均證稱謝天發曾於證人丁○○○家中，向被告及
    其他姊妹稱其委託被告保管之金錢，將來分給被告姊妹6 人
    等語，然就該筆金錢之數額、如何管理、分配等細節，上開
    證人卻證述不一。證人丙○○證稱：謝天發將300 萬元交給
    乙○○，說將來給伊姊妹們分，謝天發沒有說多少錢給伊姊
    妹分，只說賣土地之價金要分給伊姊妹。謝天發死後，乙○○說只剩150 萬元，伊不知道另外150 萬元如何用掉，伊姊
    妹計畫要分剩下之150 萬元等語；證人丁○○○證稱：300
    萬元係謝天發要給伊姊妹分的，謝天發說1 人分50萬元。但
    乙○○說謝天發因為生病，該筆錢已花到只剩100 多萬元，
    伊有先向乙○○拿了4 、50萬元等語；證人戊○○○證稱：
    當初這筆錢，伊說把錢拿給乙○○保管就好，伊要用時就有
    ，伊不清楚為何後來只剩下150 萬元等語；證人己○○○證
    稱：謝金發放在乙○○那之300 萬元係要給伊姊妹們分的，
    伊有拿到20萬元，係謝天發生前親手交給伊，伊不知道該筆
    錢為何只剩150 萬元等語。從上開證人之證述，若謝天發託
    被告保管之300 萬元，確係欲分給被告姊妹6 人，何以謝天
    發又花用其中150 萬元？且丁○○○稱已分得4 、50萬元，
    己○○○亦稱分得20萬元，丙○○、戊○○○卻稱上開款項
    尚未分配，而己○○○更稱其分得之20萬元係謝天發生前親
    手所交？而被告前於檢察官訊問時供稱其與姊妹就謝天發所
    留下之款項，均已各自分配到20餘萬元之現金（見偵查卷二
    第76至77頁），顯與被告所稱300 萬元係分配給其姊妹，每
    人理應平均分得50萬元有所違背。又上開證人若明知謝天發
    之300 萬元係要分配給渠等，理應就該300 萬元之保管情形
    有所關心、瞭解，何以僅從被告處聽聞其中150 萬元已花用
    殆盡，但對如何花用或花用數額等細節均一無所知？再者，
    若該筆款項實際上尚未分配，惟謝天發於93年1 月5 日即已
    死亡，迄今已逾5 年，被告與上開證人何以尚未分配該筆款
    項，仍任由被告保管？足見上開證人之證述，不僅所述矛盾
    ，更與常理有違。是上開證人雖均證稱謝天發生前有告知被
    告及其姊妹們，該300 萬元係欲於其死後分配給被告與姊妹
    們，惟上開證人之證述既有上開矛盾及不合理之瑕疵，自難
    採為有利於被告之證據，亦無從證明謝天發託被告保管之
    300 萬元，係謝天發欲留給被告及其姊妹均分之情。
  (三)又被告辯稱謝天發將300 萬元交給其保管，於其生前花用所
    剩，再於其死後分配給被告與姊妹云云，然謝天發於生前既
    然尚須使用其交給被告保管之300 萬元，為何被告於92年3
    月5 日取得謝天發所有之300 萬元現金後，隨即於當日以其
    及其女兒陳婉怡之名義，在郵局辦理定期存款？且被告於檢
    察官第1 次開庭訊問時供稱謝天發說其生前用剩之150 萬元
    ，死後於其子結婚時再還給其子女（見偵查卷一第14頁），
    因甲○○不同意，要向其取回300 萬元，始未還錢云云；但
    於檢察官第2 次開庭訊問時，又改稱謝天發並未說該筆錢係
    要給其子女，而係說要給被告姊妹分（見偵查卷一第20頁）
    ，就謝天發如何花用150 萬元亦無法交代，前後所述顯然不
    一，而有避重就輕之嫌。末查，被告先前即已拋棄繼承其父
    親之遺產，其於本案審理中，又未提出任何證據可資證明其
    與謝天發間，有將上開款項於謝天發死後分配給被告及其姊
    妹，作為父親遺產應繼分補償之契約存在，而上開證人之證
    述無法採信，亦已如前述，且從被告及證人上開反覆與矛盾
    之供述，及被告取得謝天發之300 萬元後即定存於郵局等情
    ，益徵謝天發將300 萬元交由被告保管，並未有要留給被告
    及證人均分之情，亦無法證明謝天發生前已先花用其中150
    萬元（被告表示謝天發之喪葬費為20萬元，見偵查他字卷第
    57頁，告訴人對此無異議，見偵續卷第92頁）。是被告於謝
    天發死亡後，即謝天發之繼承人請求返還該筆款項時，自無
    合法繼續持有該筆款項之正當權源。依此，被告辯稱謝天發
    託其保管之300 萬元，係屬於其與姊妹們就父親遺產之應繼
    分，理應歸其與姊妹云云，亦不可採。
  (四)綜上所述，被告所辯，顯係卸責之詞，不足採信，從而，本
    件事證明確，被告犯行堪以認定。
三、按被告行為後，刑法業於94年2 月2 日修正公布部分條文，
    並於95年7 月1 日施行（以下簡稱現行刑法，95年7 月1日
    施行前之刑法簡稱修正前刑法）。依現行刑法第2 條第1項
    規定：「行為後法律有變更者，適用行為時之法律。但行為
    後之法律有利於行為人者，適用最有利於行為人之法律。」
    ，經查：
  (一)刑法分則編各罪所定罰金之貨幣單位原為銀元，且依修正前
    刑法第33條第5 款規定，罰金刑為1 銀元以上，復依「罰金
    罰鍰提高標準條例」及「現行法規所定貨幣單位折算新臺幣
    條例」，除罰金以1 銀元折算3 元新臺幣外，並將72年6 月
    26日以前修正之刑法部分條文罰金數額提高10倍，其後修正
    者則不再提高倍數。修正後刑法第33條第5 款則將罰金刑提
    高為新臺幣1 千元以上，並以百元計算之，新增刑法施行法
    第1 條之1 規定復將刑法分則編各罪所定罰金之貨幣單位均
    改為新臺幣，並將72年6 月26日以前修正之刑法部分條文罰
    金數額提高為30倍，其後修正者則提高為3 倍。是以刑法分
    則編各罪所定罰金刑之最高數額，於修法前後仍屬一致，並
    無不同，但其罰金刑之最低數額，則比修正前提高，從而自
    以修正前之規定較為有利，依刑法第2 條第1 項前段之規定
    ，應適用行為時法即修正前之刑法處斷之。
  (二)修正前刑法第41條第1 項前段規定易科罰金之折算標準，係
    「得以1 元以上3 元以下折算1 日，易科罰金。」，且依廢
    止前罰金罰鍰提高標準條例第2 條前段規定，就其原定數額
    提高為1 百倍折算1 日，即以銀元3 百元（即新臺幣9 百元
    ）折算為1 日。惟現行刑法第41條第1 項前段則將易科罰金
    之折算標準提高為得以新臺幣1 千元、2 千元或3 千元折算
    1 日，易科罰金。經比較結果，以修正前刑法之規定，較有
    利於被告。依刑法第2 條第1 項前段之規定，應適用行為時
    法即修正前之刑法處斷之。
  (三)核被告乙○○所為，係犯刑法第335 條第1 項之侵占罪。
四、原審因依刑法第2 條第1 項前段、第335 條第1 項，修正前
    刑法第41條第1 項前段，廢止前罰金罰鍰提高標準條例第2
    條，現行法規所定貨幣單位折算新臺幣條例第2 條，中華民
    國九十六年罪犯減刑條例第2 條第1 項第3 款、第7 條、第
    9 條之規定，並審酌被告受其兄長謝天發所託保管謝天發所
    有之300 萬元，於謝天發過世後，竟為圖一己之私利，侵占
    支付謝天發喪葬費用後約280 萬元，並於謝天發之子女請求
    返還時，拒不返還，所為實屬不該，參以被告行為後矢口否
    認犯行，及其侵占之動機、金額、手段、智識程度、生活情
    況等一切情事，並念及被告未有前科，素行良好，有臺灣高
    等法院被告前案紀錄表附卷可稽，量處有期徒刑1 年。並以
    被告所為之犯罪時間，係在96年4 月24日以前，所犯之罪非
    屬中華民國九十六年罪犯減刑條例第3 條所定不得予以減刑
    之罪，自應減其宣告刑2 分之1 為有期徒刑6 月，並依該條
    例第9 條規定，依修正前刑法第41條第1 項，諭知如易科罰
    金，以銀元300 元即新臺幣900 元折算1 日。認事用法，核
    無不合，量刑亦屬妥適。檢察官上訴意旨，以原審量刑過輕
    ；被告上訴意旨，仍執前詞，否認犯罪；均指摘原判決不當
    ，均為無理由，應予駁回。
據上論結，應依刑事訴訟法第368條，判決如主文。
本案經檢察官孫小玲到庭執行職務。
中    華    民    國    98    年    8     月    27    日
                  刑事第五庭    審判長法  官  曾永宗
                                      法  官  王伯文
                                      法  官  任森銓
以上正本證明與原本無異。
本判決不得上訴。
中    華    民    國    98    年    8     月    27    日
                                      書記官  廖素珍
附錄本判決論罪科刑法條：
刑法第335條
意圖為自己或第三人不法之所有，而侵占自己持有他人之物者，
處5 年以下有期徒刑、拘役或科或併科1 千元以下罰金。
前項之未遂犯罰之。


司法院資訊處製作；財團法人民間司法改革基金會備份。
